ACORDAO-COMPLETO-2547183

ACÓRDÃO 2777/2022 ATA 47/2022 - PLENÁRIO

VISTOS, relatados e discutidos estes autos de recurso de revisão interposto pela sra. Rita Aparecida Talpo Volpe contra o Acórdão 2041/2019-TCU-Plenário, 
ACORDAM os Ministros do Tribunal de Contas da União, reunidos em Sessão do Plenário, ante as razões expostas pelo relator, em:
9.1. conhecer do recurso de revisão interposto pela sra. Rita Aparecida Talpo Volpe para, no mérito, negar-lhe provimento; e
9.2. dar ciência desta deliberação à recorrente, ao Instituto Nacional do Seguro Social, à Procuradoria Geral Federal junto à Advocacia-Geral da União e à Procuradoria da República no Estado de São Paulo.

Recurso de revisão contra acórdão que julgou irregulares as contas da recorrente e a condenou a restituir quantias indevidamente gastas a título de benefícios previdenciários.

Instituto Nacional do Seguro Social.

3. Interessados/Responsáveis/Recorrentes:
3.1. Interessado: Instituto Nacional do Seguro Social (29.979.036/0001-40).
3.2. Responsáveis: Geceonita de Oliveira Ciarleglio (XXX.488.868-XX); Ivani de Fátima Lourenço (XXX.865.038-XX); Jose Antonio de Pereira (XXX.534.178-XX); Osvair da Rocha Pereira (XXX.923.108-XX); Rita Aparecida Talpo Volpe (XXX.958.798-XX).
3.3. Recorrente: Rita Aparecida Talpo Volpe (XXX.958.798-XX).

13.1. Ministros presentes: Bruno Dantas (na Presidência), Walton Alencar Rodrigues, Benjamin Zymler (Relator), Aroldo Cedraz, Vital do Rêgo, Jorge Oliveira e Antonio Anastasia.
13.2. Ministros-Substitutos convocados: Augusto Sherman Cavalcanti e Marcos Bemquerer Costa.
13.3. Ministro-Substituto presente: Weder de Oliveira.

BENJAMIN ZYMLER

Ministro-Substituto André Luís de Carvalho.

Adoto como parte inicial do relatório a instrução elaborada por auditor da Secretaria de Recursos: (peça 178) :
"1.	Trata-se de recurso de revisão interposto por Rita Aparecida Talpo Volpe (peça 169) contra o Acórdão 2041/2019-TCU-Plenário (peça 96) , corrigido materialmente pelo Acórdão 228/2020-TCU-Plenário (peça 128) e mantido pelo conhecimento e não provimento do recurso de reconsideração por ela interposto julgado por meio do Acórdão 2620/2020-TCU-Plenário (peça 156) .
1.1.	A deliberação recorrida apresenta o seguinte teor:
 (...) 
9.1. considerar revéis as responsáveis (Ivani de Fátima Lourenço e Rita Aparecida Talpo Volpe) , nos termos do art. 12, § 3º, da Lei n. 8.443, de 1992;
9.2 julgar irregulares as contas de Ivani de Fátima Lourenço e Rita Aparecida Talpo Volpe, nos termos dos arts. 1º, I, 16, III, "c" e "d", e §§ 1º e 2º, 19 e 23, III, da Lei 8.443, de 1992, e dos arts. 1º, I, 209, IV, e §§ 1º e 5º, 210 e 214, III, do RITCU, para condená-las solidariamente ao pagamento do débito apurado nos autos, com a fixação do prazo de 15 (quinze) dias, contados da notificação, para comprovarem, perante o Tribunal (art. 214, inciso III, alínea "a", do RITCU) , o recolhimento da referida dívida em favor do Instituto Nacional do Seguro Social, atualizada monetariamente e acrescida dos juros de mora, calculados a partir das datas discriminadas até o efetivo recolhimento, na forma da legislação em vigor, sob as seguintes condições:
9.2.1 pela irregular concessão de benefícios em prol de Geceonita de Oliveira Ciarleglio com os seguintes valores:
Data da Ocorrência:	Valor original (R$) :
16/01/2001 		944,37
16/01/2001 		94,43
16/01/2001 		78,69
08/02/2001 		944,37
08/03/200			1 944,37
11/04/2001 		944,37
08/05/2001 		944,37
07/06/2001 		944,37
06/07/2001 		982,05
08/08/2001 		982,05
12/09/2001 		982,05
09/10/2001 		982,05
09/11/2001 		982,05
07/12/2001 		982,05
07/12/2001 		982,05
08/01/2002 		982,05
07/02/2002 		982,05
07/03/2002 		982,05
05/04/2002 		982,05
08/05/2002 		982,05
07/06/2002 		982,05
05/07/2002 		1.072,39
07/08/2002 		1.072,39
06/09/2002 		1.072,39
07/10/2002 		1.072,39
07/11/2002 		1.072,39
06/12/2002 		1.072,39
06/12/2002 		1.072,39
08/01/2003 		1.072,39
07/02/2003 		1.072,39
10/03/2003 		1.072,39
07/04/2003 		1.072,39
08/05/2003 		1.072,39
06/06/2003 		1.072,39
07/07/2003 		1.283,75
07/08/2003 		1.283,75
9.2.2 pela irregular concessão de benefícios em prol de José Antônio de Pereira com os seguintes valores:
Data da Ocorrência: 	Valor original (R$) :
24/01/2001 		410,83
02/02/2001 		1.232,51
02/03/2001 		1.232,51
03/04/2001 		1.232,51
03/05/2001 		1.232,51
04/06/2001 		1.232,51
03/07/2001 		1.277,86
02/08/2001 		1.277,86
04/09/2001 		1.277,86
02/10/2001 		1.277,86
05/11/2001 		1.277,86
04/12/2001 		1.277,86
04/12/2001 		1.277,86
03/01/2002 		1.277,86
04/02/2002 		1.277,86
04/03/2002 		1.277,86
02/04/2002 		1.277,86
03/05/2002 		1.277,86
04/06/2002 		1.277,86
02/07/2002 		1.395,42
02/08/2002 		1.395,42
03/09/2002 		1.395,42
02/10/2002 		1.395,42
04/11/2002 		1.395,42
03/12/2002 		1.395,42
03/12/2002 		1.395,42
03/01/2003 		1.395,42
04/02/2003 		1.395,42
05/03/2003 		1.395,42
02/04/2003 		1.395,42
05/05/2003 		1.395,42
03/06/2003 		1.395,42
03/06/2003 		1.395,42
02/07/2003 		1.670,45
04/08/2003 		1.670,45
02/09/2003 		1.670,45
02/10/2003 		1.670,45
9.2.3 pela irregular concessão de benefícios em prol de Osvair da Rocha Pereira com os seguintes valores:
Data da Ocorrência: 	Valor original (R$) 
08/01/2001 		805,80
08/01/2001 		77,48
07/02/2001 		929,77
07/03/2001 		929,77
06/04/2001 		929,77
08/05/2001 		929,77
07/06/2001 		929,77
06/07/2001 		1.009,67
07/08/2001 		1.009,67
10/09/2001 		1.009,67
05/10/2001 		1.009,67
08/11/2001 		1.009,67
07/12/2001 		1.009,67
07/12/2001 		1.009,67
08/01/2002 		1.009,67
07/02/2002 		1.009,67
07/03/2002 		1.009,67
05/04/2002 		1.009,67
08/05/2002 		1.009,67
07/06/2002 		1.009,67
05/07/2002 		1.102,55
07/08/2002 		1.102,55
06/09/2002 		1.102,55
07/10/2002 		1.102,55
07/11/2002 		1.102,55
06/12/2002 		1.102,55
06/12/2002 		1.102,55
08/01/2003 		1.102,55
07/02/2003 		1.102,55
10/03/2003 		1.102,55
07/04/2003 		1.102,55
08/05/2003 		1.102,55
06/06/2003 		1.102,55
07/07/2003 		1.319,86
07/08/2003 		1.319,86
05/09/2003 		1.319,86
07/10/2003 		1.319,86
07/11/2003 		1.319,86
05/12/2003 		1.319,86
05/12/2003 		1.319,86
08/01/2004 		1.319,86
06/02/2004 		1.319,86
05/03/2004 		1.319,86
07/04/2004 		1.319,86
07/05/2004 		1.319,86
07/06/2004 		1.379,64
07/07/2004 		1.379,64
06/08/2004 		1.379,64
08/09/2004 		1.379,64
07/10/2004 		1.379,64
08/11/2004 		1.379,64
07/12/2004 		1.379,64
07/12/2004 		1.379,64
07/01/2005 		1.379,64
09/02/2005 		1.379,64
07/03/2005 		1.379,64
07/04/2005 		1.379,64
06/05/2005 		1.379,64
07/06/2005 		1.467,31
07/07/2005 		1.467,31
05/08/2005 		1467,31
Valor total atualizado monetariamente até 12/7/2019: R$ 409.432,09 (Peça 91, p. 37) 
9.3. autorizar, caso requerido, nos termos do art. 26 da Lei n.º 8.443, de 1992, e do art. 217 do RITCU, o parcelamento da dívida fixada por este Acórdão em até 36 (trinta e seis) parcelas mensais e sucessivas, sobre as quais incidirão a atualização monetária e os correspondentes acréscimos legais, esclarecendo ao responsável que a falta de pagamento de qualquer parcela importará no vencimento antecipado do saldo devedor, sem prejuízo das demais medidas legais;
9.4. autorizar, desde logo, a cobrança judicial da dívida fixada por este Acórdão, nos termos do art. 28, inciso II, da Lei n.º 8.443, de 1992, caso não atendidas as notificações;
9.5. solicitar, por intermédio do Ministério Público junto ao TCU, que a Advocacia-Geral da União adote as medidas necessárias ao arresto dos bens dos responsáveis indicados no item 9.2 deste Acórdão, nos termos do art. 61 da Lei 8.443, de 1992, e do art. 275 do RITCU, caso não haja, dentro do prazo estabelecido, a comprovação do efetivo recolhimento da referida dívida, devendo o MPTCU atentar para a eventual possibilidade de promover o referido aresto em relação ao valor consolidado do débito imputado contra as aludidas responsáveis em vários outros processos de tomada de contas especial autuados no âmbito do TCU;
9.6. determinar que a unidade técnica adote as seguintes medidas:
9.6.1. envie a cópia deste Acórdão, acompanhado do Relatório e do Voto, ao Instituto Nacional do Seguro Social - INSS e à Procuradoria Geral Federal - PGF junto à Advocacia-Geral da União, para ciência e adoção das providências solicitadas pelo item 9.5 deste Acórdão; e
9.6.2. envie a cópia deste Acórdão, acompanhado do Relatório e do Voto, à Procuradoria da República no Estado de São Paulo, nos termos do art. 16, § 3º, da Lei n.º 8.443, de 1992, e do art. 209, § 7º, do RITCU, para o ajuizamento das ações civis e penais cabíveis.
HISTÓRICO
2.	No que pertine à presente análise, o Instituto Nacional do Seguro Social em São Paulo instaurou processo de tomada de contas especial em desfavor da servidora Rita Aparecida Talpo Volpe diante de sua desídia na concessão irregular de benefícios previdenciários a três segurados da Previdência Social. 
2.1.	Após o trâmite do processo em sua fase interna (peças 1-67) , coube à Secretaria de Controle Externo de Tomada de Contas Especial (Secex-TCE) a instrução do feito, que após o saneamento dos autos (peças 70-77) , realizou a citação da mencionada servidora, pelas seguintes imputações (peça 83) :
 (...) 
a) Irregularidade: concessão irregular de benefícios previdenciários aos Srs. Geceonita de Oliveira Ciarleglio, José Antônio de Pereira e Osvair da Rocha Pereira, segurados, considerando que foi comprovado o não atendimento das condições para as referidas concessões concernente ao tempo de serviço e/ou de contribuição, pois houve o cômputo de vínculos empregatícios e períodos de serviço/contribuição inexistentes, gerando pagamentos irregulares dos benefícios respectivos;
b) Conduta: na condição de servidora do INSS e responsável pela formatação e concessão de benefícios previdenciários, a Sra. Rita Aparecida Talpo Volpe promoveu a concessão de aposentadorias aos Srs. Geceonita de Oliveira Ciarleglio, José Antônio de Pereira e Osvair da Rocha Pereira que não atendiam à exigências de tempo mínimo para tal benefício, com a ocorrência de inclusão de vínculos empregatícios e períodos de serviço/contribuição inexistentes, sem suporte em documentos ou consultas idôneos, resultando em concessões que geraram pagamentos irregulares de benefício, em prejuízo ao Erário federal, sem que se indicasse qualquer situação que justificasse a adoção de tal conduta, em vez de promover a devida verificação do atendimento das condições para tais concessões, com base na documentação apresentada pelos segurados e/ou em consultas que validassem as informações disponibilizadas nos documentos em apreço;
c) Dispositivos violados: art. 52 da Lei 8.213/1991, arts. 56, 60 e 62 do Decreto 3.048/1999 e arts. 210 e 211 da IN-INSS 20/2000.
 (...) 
Dívida 1: 
[vide detalhamento dos lançamentos das parcelas de débito à peça 83, p. 5-8]
2.2.	A citação da responsável se deu de forma válida já que o ofício de sua notificação foi enviado para endereço dela, constante no sistema CPF da Receita Federal (peça 82, p. 2) , e seu respectivo aviso de recebimento foi juntado aos autos à peça 85. Ante sua revelia e considerando todos os elementos presentes nos autos, a Secex-TCE se posicionou pelo julgamento irregular das presentes contas, com a imputação do débito constante no ofício de notificação dela (peças 92-94) . Em seu parecer, o Ministério Público junto a este Tribunal (MP/TCU) anuiu ao encaminhamento proposto por aquela unidade técnica (peça 95) .
2.3.	Em 28/8/2019, em complementação aos mencionados posicionamentos, foi determinada a adoção de providências para o arresto de bens da responsável, nos termos exarados no Acórdão 2041/2019-TCU-Plenário (subitem 1.1 deste Exame) . Posteriormente, tendo em vista que não houve expressa menção à solidariedade do débito em relação à outra responsável, Ivani de Fátima Lourenço, houve a correção desse erro material por meio do Acórdão 228/2020-TCU-Plenário.  
2.4.	Irresignada com aquele julgado, em 23/3/2020, a responsável interpôs recurso de reconsideração (peças 107 e 141) e esta Secretaria propôs seu conhecimento (peças 120 e 121, o que foi ratificado pelo relator, Ministro Vital do Rêgo, peça 142) e, no mérito, a proposta pelo sobrestamento dos autos pelo titular da Serur (peça 153) . O MP/TCU divergiu daquela proposta (peça 155) , alinhando-se ao posicionamento adotados pelo auditor instrutor e ratificado pelo diretor da Serur (peças 151 e 152) . 
2.5.	Em 30/9/2020, acolhendo o posicionamento do MP/TCU, foi proferido o Acórdão 2620/2020-TCU-Plenário, conhecendo-se o recurso de reconsideração interposto para, no mérito, negar-lhe provimento. 
2.6.	Dessa forma, a responsável, ora recorrente, apresenta recurso de revisão de forma a desconstituir a integralidade do débito a ela imputado. 
EXAME DE ADMISSIBILIDADE
3.	O exame de admissibilidade desta Secretaria (peças 172 e 173) propôs o conhecimento do recurso sem a concessão de efeito suspensivo. Por meio de despacho (peça 175) , aquele exame foi ratificado pelo relator do recurso, Ministro Benjamin Zymler, que conheceu o recurso com fundamento nos arts. 32, inciso III, e 35, inciso III, da Lei 8.443/1992.
EXAME DE MÉRITO
4.	Delimitação
4.1.	Constitui objeto do presente exame analisar:
	a) se a sentença de improcedência da ação de ressarcimento ao Erário, movida pelo INSS contra a recorrente, sobre os mesmos fatos tratados nestes autos, detêm eficácia sobre as provas até então produzidas para desconstituir o débito imputado a ela; e
b) se, a par das alegações recursais apresentadas e da reanálise dos demais elementos contidos nos autos, há erro de cálculo ou insuficiência de documentos em que se tenha fundamentado o acórdão recorrido.
5.	Princípio da separação de instâncias
5.1.	A recorrente argumenta que o acórdão deve ser integralmente revisto por ter havido a superveniência da sentença improcedente da ação de ressarcimento ao Erário movida pelo INSS, Processo 5006976-19.2018.4.03.6100, a qual trata dos mesmos fatos narrados nestes autos (peça 169, p. 2-3 e 5-6) .	
Análise:
5.2.	Não assiste razão à recorrente.
5.3.	De início, cumpre mencionar que, quanto à incidência da prescrição, não se aplicam as disposições da Lei 9.873/1999 ao presente caso, reiterando-se extensa e minuciosa análise, lançada quando exame do recurso de reconsideração à peça 151, p. 8-23. Não há espaço para qualquer consideração adicional.
5.4.	A sentença pela improcedência da ação de ressarcimento movida pelo INSS contra a recorrente (peça 176) foi exarada em 15/9/2020 e é posterior aos acórdãos recorridos. Naquela decisão, o Exmo. Sr. Juiz, Paulo Cézar Duran da 4ª Vara Cível Federal de São Paulo, entendeu, em síntese que:
	a) no âmbito do PAD 35366.000453/2007-56 quem procedeu à ação danosa foi a ex-servidora Ivani de Fátima Lourenço;
	b) as auditorias dos benefícios irregulares informam que a habilitação, informação do tempo de serviço, valores de benefícios apurados foram de responsabilidade da ex-servidora Ivani;
	c) ademais, foi a mencionada servidora que sofreu a pena de demissão e que já era reincidência na prática irregular; e
	d) reconhece-se falta disciplinar por inobservância dos artigos 210 e 211 da IN INSS 20/2000, mas não agiu com má-fé, nem atuou em conluio com a ex-servidora Ivani, o que lhe causou a penalidade de suspensão de 10 (dez) , a qual foi considerada prescrita.
5.4.	Em que pese tais considerações, a processualística deste Tribunal se rege pelas disposições da Lei Orgânica do TCU e, em face da aplicabilidade do princípio de separação de instâncias, não se vincula a decisões oriundas do Poder Judiciário. Com efeito:
	a) Acórdão 3125/2013-TCU-Plenário (relatoria do Ministro Raimundo Carreiro) :
Aplica-se aos processos de controle externo o princípio da independência das instâncias, segundo o qual os trabalhos desenvolvidos em várias instâncias sobre o mesmo fato correm de forma independente, o que pode desencadear condenações simultâneas nas esferas cível, criminal e administrativa;
	b)  Acórdão 2904/2014-TCU-Plenário (relatoria do Ministro-Substituto Marcos Bemquerer) :
O princípio da independência das instâncias possibilita que o TCU decida de forma autônoma sobre as questões que lhes são afetas, sem a necessária vinculação às eventuais manifestações judiciais (...) ; e
	c) Acórdão 30/2016-TCU-Plenário (relatoria do Ministro Augusto Nardes) :
O princípio da independência das instâncias permite ao TCU apreciar, de forma plena, a boa e regular gestão dos recursos públicos federais, mesmo nos casos em que as irregularidades também estejam sendo apuradas em outras instâncias administrativas ou judiciais (...) .
5.4.1.	Excepciona-se a aplicabilidade daquele princípio quando, na esfera penal, houver o reconhecimento da inexistência do fato ou a negativa de autoria (Acórdão 5701/2013-TCU-Segunda Câmara, relatoria do Ministro Raimundo Carreiro, 2.067/2015-TCU-Plenário e 2.983/2016-TCU-Primeira Câmara, estes últimos de relatoria do Ministro Bruno Dantas) , no entanto, não é o que se verifica no presente caso concreto. 
5.5.	Cotejando-se as fundamentações da decisão judicial, lançadas no item 5.4 deste Exame, com os fundamentos do acórdão recorrido, se verifica que inexiste consonância de entendimentos, no que tange ao grau de nexo causalidade entre conduta e prejuízo ao Erário decorrente da omissão da recorrente em não consultar o CNIS. É o que se verifica nos seguintes trechos da que compõem a inteireza o acórdão recorrido: 
5.5.1.	Instrução da Secex/TCE (peça 92, p. 6) , verbis:
 (...) 
17. Então, tem-se que as ex-servidoras do INSS, Ivani de Fátima Lourenço e Rita Aparecida Talpo Volpe, CPF-XXX.865.038-XX e XXX.958.798-XX, promoveram irregularmente a habilitação [Ivani] e a concessão sem a realização de consulta obrigatória ao CNIS para confirmação dos vínculos [Rita] de benefícios previdenciários aos Srs. Geceonita de Oliveira Ciarleglio, José Antônio de Pereira e Osvair da Rocha Pereira (v. Relatórios, peças 10 [Geceonita], 11 [José Antônio], 12 [Osvair], 16, p. 4-5 [José Antônio]; Relatórios Auditoria de Benefício, peça 77 [Geceonita], peça 16, p. 3 [José Antônio], peça 17, p. 2 [Osvair]) os beneficiários detivessem tempo de serviço mínimo exigido para tal concessão, contrariando o art. 52 da Lei 8.213, de 24 de julho de 1991, que estabelece ser a aposentadoria por tempo de serviço devida, cumprida a carência exigida; os arts. 56, 60 e 62 do Decreto 3.048, de 06 de maio de 1999, concernentes às exigências para a contagem do tempo de serviço e de contribuição e para a concessão de aposentadoria por tempo de contribuição; os arts. 210 e 211 da Instrução Normativa-INSS 20, de 18/5/2000, que exigem, antes da formatação do benefício, a consulta ao CNIS e/ou CNIS/CI para confirmação dos vínculos, dados cadastrais e remunerações do segurado no caso de todos os benefícios requeridos e ainda não despachados, considerando que:
a) não foi encontrado um os processos de concessão citados (Geceonita, peça 10, p. 1) ;
b) foi comprovado a ocorrência de inserção de vínculos empregatícios e períodos inexistentes para compor o tempo de contribuição a seguir:
b.1) Geceonita de Oliveira Ciarleglio: em relação a (cf. Relatório Individual, peça 10, e Relatório Conclusivo da Cobrança Administrativa, peça 18, p. 39) :
- Indústria Elétrica Cherry S.A. (05/03/1969 a 22/08/1974) ;
- Lucilio Francisco Godoy (18/09/1974 a 01/06/1975) ;
- Yoshiba Takida Ltda. (01/05/1976 a 04/04/1979) ;
- Mesbla S. A. (04/12/1980 a 30/10/1982) ;
- Farmasil Organização Farmacêutica Ltda. (28/01/1982 a 05/04/1983) ;
- Cooperativa de Consumo Popular da Região do ABC (11/11/1982 a 26/01/1984) ;
- Supermercado Carioca Ltda. (14/09/1983 a 17/09/1984) ;
- Diana Paolucci S.A. Indústria e Comércio (02/05/1984 a 05/01/1987) ;
- Casa Bahia Comercial Ltda. (23/01/1985 a 24/06/1989) ;
- Instituto Metodista de Ensino Superior (11/03/1987 a 24/07/1989) ;
- Santos Dumont Distribuidora de Produtos Alimentícios (15/11/1989 a 30/12/1998) ;
b.2) José Antônio de Pereira: em relação a (cf. Relatório Individual, peça 11, e Relatório Conclusivo da Cobrança Administrativa, peça 18, p. 39) :
- Panificadora Santa Izabel (08/10/1965 a 21/04/1980) ;
- Fundação Temperas Palmeiras Ltda. (01/05/1980 a 18/10/1990) ;
- Bandeirantes Serviços (23/10/1990 a 21/12/2000) ;
b.3) Osvair Rocha Pereira, em relação a (cf. Relatório Individual, peça 12, e Relatório Conclusivo da Cobrança Administrativa, peça 18, p. 39) :
- F. Ferror (01/01/1967 a 28/12/1968 e 01/01/1969 a 06/03/1973) ;
- Eziomag Comércio e Refrigeração (01/03/1973 a 31/03/1975) ;
- Pavão Indústria e Comércio de Arame (08/11/1988 a 16/02/1990. 
17.1. Na condição de responsável pela avaliação do atendimento às condições legais para fins de aposentadoria no que concerne ao tempo de serviço/tempo de contribuição na fase de habilitação, a servidora Ivani de Fátima Lourenço realizou tal habilitação sem suporte em documentos idôneos, resultando em concessões que geraram pagamentos irregulares dos benefícios, em prejuízo ao Erário federal, sem que se indicasse qualquer situação que justificasse a adoção de tal conduta, em vez de promover a devida verificação do atendimento das condições para tais concessões, com base na documentação apresentada pelos segurados e abster-se de promover a habilitação nas condições que se encontravam os respectivos documentos, contrariando o art. 52 da Lei 8.213/1991, e os arts. 56, 60 e 62 do Decreto 3.048/1999.
17.2. Já a servidora Rita Aparecida Talpo Volpe promoveram as referidas concessões sem a devida consulta obrigatória ao CNIS, permitindo que tais concessões ocorressem sem suporte em documentos idôneos, resultando em concessões que geraram pagamentos irregulares dos benefícios, em prejuízo ao Erário federal, sem que se indicasse qualquer situação que justificasse a adoção de tal conduta, em vez de promover a devida verificação do atendimento das condições para tais concessões, com base na documentação apresentada pelos segurados e consultas obrigatórias e abster-se de promover a formatação e concessão dos benefícios previdenciários nas condições que se encontravam os respectivos documentos, em afronta ao art. 52 da Lei 8.213/1991, aos arts. 56, 60 e 62 do Decreto 3.048/1999 e aos arts. 210 e 211 da IN-INSS 20/2000. [grifos]
5.5.2.	Tais apontamentos foram ratificados, no âmbito do voto condutor do Acórdão 2041/2019-TCU-Plenário (de lavra do Ministro-Substituto André Luís de Carvalho) :
 (...) 
8. A gravidade, entretanto, da irregularidade perpetrada pelas aludidas responsáveis é tão evidente que, para além da presente TCE, foi promovida a demissão de Ivani de Fátima Lourenço (Portaria MPS n.º 65, de 14/2/2012, à Peça 8, p. 2 e 6) e a suspensão de Rita Aparecida Talpo Volpe (Portaria MPS n.º 66, de 14/2/2012, à Peça 8, p. 3) em face da fraudulenta concessão dos malfadados benefícios previdenciários. [grifos]
5.5.3.	Também no exame sobre o recurso de reconsideração interposto pela recorrente, dada a sua natureza complementar em relação ao acórdão recorrido, entendeu haver nexo causalidade entre a conduta da recorrente e o dano perpetrado, persistindo vínculo de solidariedade com a outra responsável, Ivani Lourenço, por não ter acessado o sistema CNIS de forma a validar os benefícios irregulares, nos seguintes termos (peça 151, p. 6) :
 (...) 
6.5. A partir do exame das referidas apurações, conclui-se que, de fato, a ex-servidora Ivani de Fátima Lourenço teve papel mais relevante no cometimento das irregularidades pois, ao atuar na fase inicial, de habilitação dos benefícios, efetuou o registro de informações inverídicas, informando vínculos inexistentes ou com tempo de serviço majorado, assim como remunerações diversas das efetivamente percebidas pelos beneficiários.
6.6. No entanto, a conduta da recorrente, Rita Aparecida, também contribui, ao seu modo, para o resultado danoso. A alegação de que desconhecia as irregularidades cometidas pela ex-servidora Ivani não afasta sua responsabilidade pelos próprios atos. Se, de um lado, pesa a seu favor a conclusão da comissão processante, de que "não restou caracterizado que a acusada [a ora recorrente] tenha agido de má-fé ou mesmo que tenha atuado em conluio com a ex-servidora Ivani" (peça 6, p. 21, § 51) , por outro lado, na qualidade de concessora, a recorrente deveria ter sido mais diligente na análise dos processos em que atuou, observando as regulamentações criadas pelo INSS exatamente para mitigar os riscos de fraude na concessão dos benefícios.
6.7. A consulta ao CNIS, obrigatória para confirmação dos vínculos e contribuições informados na habilitação, pela ex-servidora Ivani, teria possibilitado à recorrente, na etapa seguinte, de conferência dos dados, constatar que os benefícios não atendiam aos requisitos legais.
6.8. É bem verdade que as distintas participações das agentes no resultado lesivo justificaram a diferença de tratamento em termos de punição, haja vista a demissão de Ivani Lourenço (Portaria MPS 65/2012, peça 8, p. 2) , em contraste com a suspensão de dez dias de Rita Aparecida, suspensão essa que deixou de ser aplicada, por ter prescrito (Portaria MPS 66/2012, peça 8, p. 3) .
6.9. Todavia, a constatação dessa diferença é insuficiente, por si só, para afastar a igual responsabilidade quanto ao ressarcimento dos prejuízos.
6.10. Sabe-se que o direito punitivo, como regra, parte de pressupostos distintos dos aplicáveis à responsabilidade civil (em sentido amplo, entendida como o dever de reparar um dano) . Naquele, são consideradas como causa toda as ações ou omissões sem as quais o resultado não teria ocorrido, aplicando-se, ao final, a punição adequada à conduta de cada responsável, mediante um sofisticado sistema de dosimetria.
6.11. Na responsabilidade pela reparação do dano, ao contrário, sabe-se de antemão que o desfecho será o de solidariedade entre os responsáveis pelo ilícito, o que poderia levar a soluções injustas (de igual responsabilidade a agentes com diferentes condutas) se não fossem identificadas, dentre as condições, as que têm relevância suficiente para justificar o dever de reparação (e, por isso, qualificadas como causas necessárias do dano) .
6.12. Assim sendo, é perfeitamente possível que a diversidade de condutas justifique consequências distintas no plano punitivo (individualização da pena) , muito embora levem ao dever comum de reparar o prejuízo causado (responsabilidade solidária) .
6.13. Enquanto no direito sancionador não se pode falar em punição solidária (pois violaria o princípio da individualização da pena) , na responsabilidade pelo ressarcimento, decorrente de ato ilícito, a solidariedade é decorrência natural do sistema (Código Civil, art. 942, parte final, que inspira o art. 16, § 2º, da Lei 8.443/1992) , de forma que, se houver mais de um autor do dano, praticando a mesma irregularidade ou atuando de forma complementar (causalidade concorrente) , todos responderão solidariamente pela reparação.
6.14. A responsabilidade pela reparação não é afastada, portanto, pela heterogeneidade dos comportamentos dos agentes. O que importa saber é se as respectivas condutas, embora distintas, contribuíram de modo relevante para o resultado danoso (se foram causas necessárias desse resultado) ou se, do contrário, constituíram participações de somenos importância, que não merecem ser qualificadas como causa.
6.15. Na situação em exame, os elementos contidos nos autos respaldam a alegação da recorrente, de que sua conduta é diversa da adotada pela corresponsável Ivani Lourenço, como também evidenciam as distintas punições que lhes foram aplicadas (demissão e suspensão) .
6.16. E assim como houve diferenciação das condutas para fins de punição no âmbito administrativo, também no processo de controle externo tais diferenças poderiam ser levadas em conta pelo TCU, para aplicação de sanções. Essa discussão, contudo, ficou prejudicada no caso concreto, pois o tribunal reconheceu a prescrição da pretensão punitiva, deliberando apenas sobre as medidas de ressarcimento.
6.17. E, quanto ao ressarcimento, o tribunal entendeu que a participação da recorrente teria sido relevante para o resultado danoso - como também entendera o INSS, ao arrolar ambas as servidoras como responsáveis nesta tomada de contas especial.
6.18. Não há, nos autos, elementos capazes de corroborar as alegações da recorrente, de atribuir o resultado lesivo exclusivamente à ex-servidora Ivani Lourenço. Ao contrário, os elementos indicam que também a recorrente faltou com o dever de cuidado que lhe era exigível nas circunstâncias.
6.19. Para a ocorrência do dano contribuíram tanto a fraude no registro inicial das informações necessárias para concessão do benefício (atribuída à responsável Ivani Lourenço) quanto a ausência de revisão adequada desse registro (de responsabilidade da recorrente) . Embora praticadas por agentes diversos, sem vínculo necessário entre eles, tais condutas constituem concausas evidentes do dano gerado. Foi a interação dessas condutas que acarretou o desfecho lesivo.
6.20. Em suma, a conduta atribuída à recorrente, de omissão do dever de cuidado na etapa de verificação das concessões de benefícios previdenciários, a exemplo da não realização de consulta ao CNIS para conferência dos vínculos e salários informados na habilitação, justifica a corresponsabilidade pelo ressarcimento dos pagamentos indevidos. Tal fato caracteriza grave inobservância das regulamentações estabelecidas pelo INSS exatamente para mitigar os riscos de efetivação de benefícios irregulares. Não há, assim, como afastar a responsabilidade atribuída pelo acórdão recorrido. [grifos]
5.5.4.	Também no voto condutor do acórdão (de relatoria do Ministro Vital do Rêgo) em que foi julgado o recurso de reconsideração (peça 157, p. 3 e 4) consta a diversidade de condutas como causas da ocorrência do evento danoso em discussão:
 (...) 
18. A recorrente confunde a pena (punição) pelos atos irregulares constatados e causadores de dano ao Erário apurado com a reparação desse dano.
19. As apurações procedidas no âmbito deste processo concluíram pela responsabilidade da Sra. Ivani de Fátima Lourenço e da Sra. Rita Aparecida Talpo Volpe pela fraudulenta concessão de benefícios previdenciários, tendo sido considerada pelo INSS a conduta individual das responsáveis nessa fraude. Tanto é que no plano sancionador no âmbito do então Ministério da Previdência Social, consoante destacado pelo relator a quo em seu voto (peça 97, p. 1) , a gravidade dessa irregularidade conduziu à demissão de Ivani de Fátima Lourenço (Portaria MPS 65, de 14/2/2012, à peça 8, p. 2 e 6) e à suspensão de Rita Aparecida Talpo Volpe, esta alcançada pela prescrição (Portaria MPS 66, de 14/2/2012, à peça 8, p. 3) . Ou seja, punições distintas e individuais.
20. Como bem mencionou a Serur (peças 151-153) , no direito sancionador não se pode falar em punição solidária, pois violaria o princípio da individualização da pena, entendimento que teve a anuência do MPTCU. No presente caso, o relator a quo deixou de aplicar às Sras. Ivani Lourenço e Rita Aparecida as subsequentes penalidades legais, em decorrência da suscitada prescrição da pretensão punitiva do Tribunal, conforme registrado no voto condutor do acórdão guerreado (peça 97, p. 2) . E, por isso, não houve porque considerar, tal como ocorrido no âmbito do Processo Administrativo Disciplinar (PAD) 35366.000453/2007-56 conduzido pelo INSS, a conduta individual da Sra. Ivani Lourenço e da Sra. Rita Aparecida, para efeito de aplicação de pena no âmbito desta TCE, nos termos do art. 1º, inciso IX, da Lei 8.443/1922.
 (...) 
22. Sobre a reparação do dano ao Erário apurado nesta TCE, acolho o entendimento da Serur, que contou com a anuência do MPTCU, no sentido de que o TCU considerou relevante a participação da recorrente para o resultado danoso - como também entendera o INSS, ao arrolar ambas as servidoras como responsáveis nesta TCE. Ademais, as informações existentes nos autos indicam que a recorrente e a ex-servidora Ivani Lourenço são responsáveis pelo débito apurado, e não somente a ex-servidora como quer fazer crer a recorrente.
23. Restou constatado que a ocorrência do dano teve contribuição tanto da fraude no registro inicial das informações necessárias para concessão do benefício (atribuída à ex-servidora Ivani Lourenço) quanto da ausência de revisão adequada desse registro (atribuída à recorrente) , como bem analisou a Serur (peças 151-153) . [grifos]
5.6.	Conforme se verifica, os aspectos específicos relacionados neste processo de TCE não foram levados em consideração pelo juízo da 4ª Vara Cível Federal de São Paulo, tendo prevalecido, na esfera civil, a responsabilidade exclusiva da ex-servidora Ivani e as ausências de má-fé a prática de conluio imputáveis à recorrente para o ressarcimento quanto aos benefícios pagos irregularmente em discussão. 
5.7.	Ademais, mediante consulta ao sistema processual do Tribunal Regional Federal da 3ª Região, o recurso de apelação civil, promovido pelo INSS, ainda não foi julgado em segunda instância (peça 177) .
5.8.	Dessa forma, reitera-se a linha jurisprudencial neste Tribunal quanto à prevalência do princípio da separação de instâncias.
6.	Insuficiência de documentos em que se fundamenta o acórdão recorrido
6.1.	A recorrente invoca diversos outros argumentos, de forma a desconstituir o débito a ela imputado (peça 169, p. 5-14) :
	a) não tem condições financeiras de pagar o débito, sem prejuízo de seu sustento próprio e de sua família;
b) foi prejudicada por uma ex-colega de trabalho, que foi a verdadeira fraudadora, demitida posteriormente;
c) não atuou com má-fé, o que foi comprovado no âmbito do Processo Administrativo Disciplinar instaurado;
d) as condutas das responsáveis não foram individualizadas;
e) os beneficiários receberam as respectivas aposentadorias de sorte que não cabe à recorrente ser impelida a devolver tais valores;
f) ocorreu bis in idem, posto que responde a esta TCE bem como a ação de improbidade administrativa com o mesmo objeto;
g) sempre possuiu ficha funcional limpa e não desviou recursos;
h) restou claro, no decorrer do PAD, que a ex-servidora Ivani utilizava-se das matrículas funcionais de vários colegas ao conceder benefícios irregulares. Contudo, não cabia à recorrente observar seu comportamento, mas sim às chefias; e
j) não detinha conhecimento das concessões fraudulentas.
Análise:
6.2.	Entende-se que deva ser dado provimento ao recurso com base em motivação diversa à apresentada pela recorrente. Com efeito:
6.2.1.	Inicialmente, há que se ressaltar que, apesar do presente recurso ter sido conhecido pelo disposto no inciso III do art. 35 da Lei 8.443/1992 ("na superveniência de documentos novos com eficácia sobre a prova produzida" - vide item 3 deste Exame) , o efeito devolutivo recursal é pleno em relação a todas as demais hipóteses previstas naquele dispositivo legal ("I - em erro de cálculo nas contas; II - em falsidade ou insuficiência de documentos em que se tenha fundamentado a decisão recorrida") .
6.2.2.	É o entendimento que se extrai do Acórdão 3421/2013-TCU-Plenário (relatoria do Ministro José Múcio Monteiro) , base de Jurisprudência selecionada deste Tribunal:
O efeito devolutivo do recurso de revisão é pleno, abrange o reexame de todos os elementos constantes dos autos. A admissão do recurso de revisão impõe a análise de todas as alegações do recorrente, mesmo que não tenham relação direta de causalidade com o requisito específico apontado como fundamento: (i) erro de cálculo; (ii) falsidade ou insuficiência de documentos em que se tenha fundamentado o acórdão recorrido; (iii) superveniência de documentos novos com eficácia sobre a prova produzida.
6.2.3.	Em relação a eventual erro de cálculo, a reanálise dos elementos contidos nos autos, quanto aos devidos valores e datas de ocorrência, não conduziu à constatação de sua ocorrência.
6.2.4.	Já em relação à insuficiência de documentos, consigne-se que o elemento central da responsabilização da recorrente reside em sua desídia em promover a consulta ao sistema CNIS antes das concessões dos benefícios (vide trechos em negrito das transcrições nos subitens 5.5.1 e 5.5.2 deste Exame) . No entanto, não foram juntados aos autos os necessários elementos de prova, para a inequívoca responsabilização da recorrente com relação a todas às parcelas de débitos a ela imputados, uma vez que:
6.2.4.1.	Não se verifica a juntada das cópias das telas de pesquisas do CNIS de cada um dos beneficiários das NB's  42/118.455.242-5, 42/118.455.045-7 e 42/118.275.475-6, contendo todas as informações sobre vínculos empregatícios (ou a ausência deles) , majorados ou não, dos valores fictícios informados no Período Básico de Cálculos (PBC) e informações quanto a protocolamento de processos por terceiros, sem procuração. De se ressaltar que há dúvida se as telas pesquisadas pelos auditores do INSS, pela comissão disciplinar ou pela comissão de TCE estavam com os mesmos dados os quais a recorrente teria tido acesso, no dia em que ela concedeu os benefícios em questão.
6.2.4.2.	Também não consta dos autos perícia técnica nos bancos de dados da Dataprev que atestasse se houve alteração nos dados cadastrais do CNIS, de cada beneficiário, antes da concessão dos benefícios previdenciários, no dia da concessão e meses ou anos após. Isso para se excluir a possibilidade de que alguma quadrilha fraudadora tivesse atuado na alteração dos dados do CNIS, ao longo de determinado tempo, de forma que, mesmo com a regular consulta ao sistema CNIS pelo servidor que fosse conceder o benefício, não haveria alteração quanto ao resultado do evento danoso. 
6.2.4.3.	Há, igualmente, insuficiência de documentos quanto ao histórico de alterações nos campos de registros do CNIS dos beneficiários que receberam os valores indevidos. Não se sabe quando os registros foram inseridos e nem por quem ou, se foram alterados, quando e por quem.
6.2.4.4.	Como a imputação determinante, dirigida à recorrente, foi a sua omissão em não consultar o CNIS, não se conhecem os motivos pelos quais não consta dos autos o comprovante de frequência de acesso àquele sistema pela recorrente de forma a esclarecer se a sua desídia foi corriqueira, casual ou pontual. 
6.2.4.5.	Outros dois documentos faltantes: 
	a) certificado de que o sistema CNIS estava em funcionando na agência da recorrente no dia da concessão do benefício; e
	b) dois, se os registros constantes no CNIS correspondiam, efetivamente, à realidade: vínculos de trabalho, dados cadastrais e remunerações dos segurados poderiam ser confirmados, no âmbito da apuração dos fatos, por outros sistemas previdenciários e/ou dos demais órgãos da Administração Pública Federal. Reitera-se que o pressuposto da responsabilização da recorrente é o de que sua atuação determinaria a não concessão dos benefícios, no entanto, para que isso se efetivasse era necessário que os registros do CNIS fossem ratificados, ainda que parcialmente, por outros sistemas. É de conhecimento público e notório que os diversos sistemas governamentais, nos idos de 2000, detinham diversas inconsistências entre si e o próprio CNIS pode ter sido fraudado no dia anterior ao da concessão dos benefícios irregulares em questão.
6.2.4.6.	O nexo de causalidade entre a conduta omissiva da recorrente e o dano ao Erário resta impossibilitado de se estabelecer sem o saneamento dos autos. Não se conhecem os elementos que poderiam atestar que a recorrente, ainda que tivesse efetuado a consulta ao sistema CNIS, redundasse na inexorável ocorrência da concessão dos benefícios irregulares.
6.2.4.7.	Ademais, a Secex/TCE teve oportunidade de proceder, em tempo oportuno, o saneamento dos autos, porém promoveu diligência insuficiente para tanto (peças 70-74) . Assim aplica-se a primeira parte do entendimento que se extrai do Acórdão 1522/2016-TCU-Plenário (relatoria do Ministro Benjamin Zymler) :
A distribuição do ônus probatório nos processos de fiscalização do TCU segue a disciplina do art. 373 da Lei 13.105/2015 (CPC) , aplicada às peculiaridades da atividade de controle externo, competindo: a) à unidade técnica do Tribunal demonstrar os fatos apurados nas fiscalizações, mediante a juntada das evidências que os suportam; b) aos órgãos fiscalizados e aos terceiros interessados provar os fatos impeditivos, modificativos ou extintivos do direito do Estado de obter ressarcimento e/ou punir a prática de ato ilegal, ilegítimo e antieconômico que lhes fora atribuída pelo corpo instrutivo do Tribunal. [grifos]
6.2.4.8.	A insuficiência de documentos torna inválido o acórdão recorrido, devendo-se proceder a sua anulação com o retorno dos autos ao relator a quo para que proceda às providências que entender cabíveis. No entanto:
	a) é certo que, na ação de ressarcimento proposta pelo INSS contra a recorrente, já houve condenação ao erário previdenciário quanto ao pagamento de honorários advocatícios sobre 10% do valor atualizado da causa, cujo montante original somou mais de R$ 800 mil reais. Pelo dever de prudência, assinale-se que há a possibilidade de nova condenação em honorários advocatícios caso se mantenha a validade do acórdão recorrido, ante a sua desconformidade com o disposto no inciso II do art. 35 da Lei 8.443/1992;
	b) não se pode deixar de mencionar que, ainda que se anule o acórdão recorrido, os mencionados documentos faltantes remontam a registros de mais de vinte anos atrás, o que pode impossibilitar o saneamento dos autos e tornar materialmente impossível o julgamento de mérito das presente contas;
	c) a par destas considerações, concluir-se que resta ausente um dos pressupostos de constituição deste processo de TCE, qual seja, a inexistência da evidenciação da relação entre a situação que teria dado origem ao dano apurado e a conduta da pessoa física responsável pelo dever de ressarcimento (inciso IV do parágrafo único do art. 5º da IN/TCU 71/2012) , o que leva ao seu arquivamento, por força do disposto no art. 212 do Regimento Interno do TCU (RI/TCU) , verbis:
O Tribunal determinará o arquivamento do processo de prestação ou de tomada contas, mesmo especial, sem julgamento do mérito, quando verificar a ausência de pressupostos de constituição e de desenvolvimento válido e regular do processo.
6.2.4.9.	Por fim, é importante salientar que, no contexto de toda essa discussão, no momento em que a recorrente recebeu os processos para conceder os benefícios previdenciários, já havia sido realizada a pré-formatação deles pela ex-servidora Ivani, de sorte que só restava a ela proceder eventual batimento de dados com os registros do CNIS (subitem 5.1.1, transcrição do item 17.2, deste Exame) . 
6.3.	Adicionalmente, há outro aspecto relevante, não levado em consideração em nenhuma momento processual destes autos. Há dúvida interpretativa quanto ao disposto nos caput e parágrafo único do art. 210 da IN/INSS 20/2000 (DO nº 98-E, de 23/5/2000, Seção 1, pág. 15) , dispositivo o qual teria sido infringido pela recorrente e que consta, de forma expressa, no ofício de sua citação da recorrente (vide subitem 2.1 deste Exame) .
6.3.1.	Reza aquele normativo que:
Art. 210. A partir de 1º de março de 2000 é obrigatório, antes da formatação do benefício, a consulta ao CNIS e/ou CNIS/CI para confirmação dos vínculos, dados cadastrais e remunerações do segurado.
Parágrafo Único O batimento a que se refere o caput deverá ser feito por amostragem e, a partir de 01/08/2000, automaticamente através do Sistema Prisma-Sub. [grifos]
6.3.2.	A redação da parte inicial do mencionado parágrafo único indica que a consulta ao CNIS fosse feita em amostragem de benefícios e até um determinado momento. Já a sua parte final, reza que o batimento será efetuado, automaticamente, através do Sistema Prisma-Sub, a partir de 1º de agosto de 2000. 
6.3.3.	De se pressupor que a seleção de amostras seja efetuada por servidores do INSS. No entanto, ao utilizar o termo "automaticamente", o normativo indica que seria o próprio sistema encarregado pelo batimento dos dados do CNIS com as do beneficiário da previdência social, e não o servidor, responsável pela concessão dos benefícios. Aliás, o mínimo, era o sistema de concessão ter emitido um alerta de inconsistência, o que também não se noticia, documentalmente, nos autos. 
6.3.4.	Tal interpretação isenta de responsabilidade a recorrente pois, na interpretação da mencionada instrução normativa, a partir de 1º de agosto de 2000, competiria ao sistema, e não a ela, o batimento com o sistema CNIS. An passant, há que se indagar: por qual razão os sistemas de concessão de benefícios da previdência social não passaram a realizar, automaticamente, o batimento automático dos registros do CNIS em relação aos benefícios discutidos nestes autos a partir de agosto de 2000? 
6.3.4.1.	Neste contexto, considerando as disposições da mencionada instrução normativa, há que se ressaltar que as obrigações imputadas aos servidores do INSS, quando existiram, foram expressamente lançadas na IN/INSS 20/2000, a exemplo das disposições constantes em seus arts. 138 e 193:
 (...) 
Art. 138. Na consulta ao benefício anterior, quando se referir à renda mensal, disponível na opção Histórico de Créditos - HISCRE, o servidor deverá detalhar a competência solicitada para conhecer a renda mensal (rubrica 101) , face as várias parcelas que poderão compô-la, além da Mensalidade Reajustada - MR, como: Complemento Positivo - CP, salário-família, etc. Nos casos de pensão, o valor a ser considerado é o da data do óbito, reajustado até a DIP.
 (...) 
Art. 193. O servidor das Agências da Previdência Social, desde que autorizado pela Chefia, por escrito, poderá habilitar, conceder e formatar o benefício requerido, independentemente do visto da chefia. [grifos].
6.3.4.2.	De outro lado, os eventos "automáticos", não seriam de responsabilidade dos servidores do INSS, mas sim decorrem do batimento de trocas de registro entre os diversos sistemas informáticos e bancos de dados. É o que se verifica quanto ao que dispõem os arts. 98, 99 e 101 da mesma instrução normativa:
 (...) 
Art. 98. É permitida a emissão de Certidão de Tempo de Contribuição - CTC, pelo INSS, para o período em que os servidores públicos civis da União, das autarquias, inclusive as de regime especial e das fundações públicas federais estiveram sujeitos ao regime da Consolidação das Leis do Trabalho CLT, somente se, por ocasião de sua transformação de celetista para Regime Jurídico Único - RJU, instituído pela Lei nº 8.112, de 11.12.90, esse tempo não tenha sido averbado automaticamente pelo respectivo órgão.
Art. 99. No caso de servidor municipal ou estadual, após verificar junto aos respectivos órgãos se foi ou não averbado automaticamente o período transformado, será adotado o mesmo procedimento do artigo anterior.
 (...) 
Art. 101. O segurado filiado ao RGPS em razão de atividades concomitantes, sendo uma dessas abrangida pelo RJU, ou seja, teve transformado automaticamente o contrato de trabalho celetista em RJU, adquirindo a condição de servidor público, manterá, na atividade remanescente, direito aos benefícios do RGPS, desde que cumpridos os requisitos exigidos para a concessão e que não tenha sido fornecido CTC dos respectivos períodos. [grifos]
6.3.5.	Também por essa dúvida interpretativa, ou seja, se era obrigatório o servidor do INSS acessar o CNIS para proceder à concessão, ou não, de benefícios, e que opera a favor da recorrente, reitera-se o mesmo encaminhamento lançado na alínea "c" do subitem 6.2.4.8 deste Exame.
6.4.	As considerações supra não se aplicam à outra responsável, Ivani Lourenço, vez que é incontroversa que sua conduta se deu de forma dolosa, com o intuito de materialização da fraude previdenciária e que foi reconhecido tanto nas esferas administrativa, judicial e de controle. 
6.5.	Quanto às demais alegações da recorrente, se verifica que, a ausência de dolo e má-fé por parte da recorrente e o argumento de que sua conduta foi diversa da ex-servidora Ivani, são os mesmos elencados em seu recurso de reconsideração (peça 141) e foram objeto de exaustiva análise por parte desta Secretaria à instrução de peça 151. Em relação às demais alegações, há que se assinalar que:
	a) quanto à existência de benefícios ativos em nome dos beneficiários: os benefícios irregulares se deram em períodos de tempo anteriores ao transcurso de tempo posterior que propiciou a eles à aquisição de seus respectivos direitos junto à Previdência Social. Tal fato não opera, retroativamente, para convalidar irregularidades;
	b) em relação à alegada situação de hipossuficiência econômica da recorrente e de regularidade em sua longa ficha funcional, tais argumentos são ineficazes posto que não inexistiu a aplicação de pena pecuniária, reafirmando que imputação de débito não detém caráter sancionador, mas de ressarcimento (vide subitem 5.5.4 deste Exame, transcrição do item 18) ;
	c) em relação à ausência de arrolamento dos beneficiários da previdência social como devedores solidários, à míngua de provas suficientes, não houve a possibilidade de atestar que eles foram, de fato, os reais recebedores dos benefícios fraudados;
 d) em decorrência do princípio da separação de instâncias (vide item 5.4 deste Exame e seu subitem) , não há que se falar em bis in idem deste processo com eventuais outros processos na apreciados na esfera judicial;
e) também não foram produzidas provas de que o (a) chefe da agência da previdência social, em que a recorrente concedeu os benefícios previdenciários, em discussão tenha agido de forma desidiosa ou omissa. O TCU não se obriga, em processo de TCE, a promover a citação de todos os superiores da cadeia hierárquica ante a constatações de fraudes previdenciárias pontuais, como é o caso que se verifica neste autos; e
	f) por fim, quanto ao argumento de que ela não detinha conhecimento da concessão dos benefícios fraudulentos, isso só corrobora sua conduta desidiosa e não pode ser utilizado para afastar o débito em discussão. De qualquer modo, não há controvérsia de que, na qualidade de técnica previdenciária, ela tinha presumivelmente a faculdade de acessar o sistema CNIS e verificar inconsistências nas informações dos benefícios irregulares por ela deferidos.  
CONCLUSÃO
7.	Das análises anteriores, conclui-se que:
a)  a jurisprudência deste tribunal já se firmou quanto à plena aplicabilidade do princípio da separação de instâncias, ainda que versem sobre os mesmos fatos, podendo julgar diversamente ao que foi decidido nas instâncias judiciais cíveis; e
b) o conhecimento do recurso de revisão enseja a revisão de todo o processo. No presente caso, se verifica que, por motivos diversos aos invocados pela recorrente, há insuficiência documental quanto à evidenciação da relação entre a situação que teria dado origem ao dano apurado e a conduta da recorrente. Além disso, há plausibilidade quanto à interpretação das disposições da IN/INSS 20/2000, fundamento do acórdão recorrido, que enseja exclusão de sua responsabilidade em relação ao débito apurado nestes autos. 
7.1.	Com base nessas conclusões, entende-se que por ausência de um dos pressupostos do processo de tomada de constas especial, inequívoca responsabilidade da recorrente para figurar no polo passivo da presente TCE, propõe-se que seja dado provimento ao recurso ora interposto com o respectivo arquivamento dos autos, haja vista a impossibilidade do saneamento dos autos, em face do longo transcurso de tempo já decorrido entre a data desta instrução e o pagamento dos benefícios previdenciários fraudulentos. 
PROPOSTA DE ENCAMINHAMENTO
8.	Ante o exposto, propõe-se, com base nos arts. 32, inciso III, 35, incisos II e III e parágrafo único, da Lei 8.443/1992, 212 do RI/TCU e 5º, parágrafo único, inciso IV, da IN/TCU 71/2012:
	a) conhecer o recurso de revisão, para, no mérito, dar-lhe provimento, arquivando os presentes autos em relação à Rita Aparecida Talpo Volpe; e
b)  dar ciência à recorrente, à Ivani de Fátima Lourenço, ao Instituto Nacional do Seguro Social, à Procuradoria Geral Federal junto à Advocacia-Geral da União e ao Procurador-chefe da Procuradoria da República no Estado de São Paulo do acórdão que vier a ser proferido."
2.	Os titulares da Secretaria de Recursos divergiram do auditor responsável pela instrução do feito. Transcrevo parecer do diretor (peça 179) , que contou com a anuência do secretário (peça 180) :
"Com as vênias de estilo, manifesto discordância à proposta do Sr. Auditor Federal no sentido de dar provimento ao recurso de revisão, por insuficiência de documentos em que tenha se fundado a decisão, e arquivar os autos por ausência de pressuposto para instauração da tomada de contas especial.
2.	O auditor afasta todos os argumentos apresentados pela recorrente, e entende que a condenação da servidora do INSS se baseou em sua desídia em promover consulta ao Sistema CNIS antes das concessões dos benefícios previdenciários. No entanto, aponta que não foram juntados aos autos os necessários elementos de prova, para a inequívoca responsabilização da recorrente com relação a todas às parcelas de débitos a ela imputados.
3.	Sobre este aspecto, registra que:
6.2.4.1. Não se verifica a juntada das cópias das telas de pesquisas do CNIS de cada um dos beneficiários das NB's  42/118.455.242-5, 42/118.455.045-7 e 42/118.275.475-6, contendo todas as informações sobre vínculos empregatícios (ou a ausência deles) , majorados ou não, dos valores fictícios informados no Período Básico de Cálculos (PBC) e informações quanto a protocolamento de processos por terceiros, sem procuração. De se ressaltar que há dúvida se as telas pesquisadas pelos auditores do INSS, pela comissão disciplinar ou pela comissão de TCE estavam com os mesmos dados os quais a recorrente teria tido acesso, no dia em que ela concedeu os benefícios em questão.
6.2.4.2. Também não consta dos autos perícia técnica nos bancos de dados da Dataprev que atestasse se houve alteração nos dados cadastrais do CNIS, de cada beneficiário, antes da concessão dos benefícios previdenciários, no dia da concessão e meses ou anos após. Isso para se excluir a possibilidade de que alguma quadrilha fraudadora tivesse atuado na alteração dos dados do CNIS, ao longo de determinado tempo, de forma que, mesmo com a regular consulta ao sistema CNIS pelo servidor que fosse conceder o benefício, não haveria alteração quanto ao resultado do evento danoso. 
6.2.4.3. Há, igualmente, insuficiência de documentos quanto ao histórico de alterações nos campos de registros do CNIS dos beneficiários que receberam os valores indevidos. Não se sabe quando os registros foram inseridos e nem por quem ou, se foram alterados, quando e por quem.
6.2.4.4. Como a imputação determinante, dirigida à recorrente, foi a sua omissão em não consultar o CNIS, não se conhecem os motivos pelos quais não consta dos autos o comprovante de frequência de acesso àquele sistema pela recorrente de forma a esclarecer se a sua desídia foi corriqueira, casual ou pontual. 
6.2.4.5. Outros dois documentos faltantes: 
a) certificado de que o sistema CNIS estava em funcionando na agência da recorrente no dia da concessão do benefício; e
b) dois, se os registros constantes no CNIS correspondiam, efetivamente, à realidade: vínculos de trabalho, dados cadastrais e remunerações dos segurados poderiam ser confirmados, no âmbito da apuração dos fatos, por outros sistemas previdenciários e/ou dos demais órgãos da Administração Pública Federal. Reitera-se que o pressuposto da responsabilização da recorrente é o de que sua atuação determinaria a não concessão dos benefícios, no entanto, para que isso se efetivasse era necessário que os registros do CNIS fossem ratificados, ainda que parcialmente, por outros sistemas. É de conhecimento público e notório que os diversos sistemas governamentais, nos idos de 2000, detinham diversas inconsistências entre si e o próprio CNIS pode ter sido fraudado no dia anterior ao da concessão dos benefícios irregulares em questão.
4.	De início, como assinalado pelo auditor informante, os argumentos de mérito do recurso não são hábeis a afastar as irregularidades que ensejaram a condenação.
5.	E nos termos do voto condutor da decisão condenatório, as irregularidades decorreram da (peça 97) :
2. (...) fraudulenta concessa¿o de benefi¿cios previdencia¿rios ante a habilitac¿a¿o e a concessa¿o irregular desses benefi¿cios por tempo de servic¿o (contribuic¿a¿o) , ante a utilizac¿a¿o de vi¿nculos empregati¿cios inadequados, de informac¿a¿o dos valores de sala¿rios irreais e de aceite dos protocolos de pedidos de aposentadoria por terceiros, sem a devida procurac¿a¿o, ale¿m da formatac¿a¿o para a irregular concessa¿o das respectivas aposentadorias, com a majorac¿a¿o dos peri¿odos de vi¿nculos empregati¿cios ou a inclusa¿o de vi¿nculos inexistentes no CNIS e de valores ficti¿cios no Peri¿odo Ba¿sico de Ca¿lculo (PBC) , sem a juntada, ainda, do instrumento de procurac¿a¿o no processo concesso¿rio e sem a devida consulta no CNIS para a confirmac¿a¿o dos vi¿nculos empregati¿cios, em ofensa, assim, a¿s normas aplica¿veis.
6.	A condenação, portanto, não se limitou à falta de consulta ao Sistema CNIS para confirmar os vínculos empregatícios dos beneficiários. Abrangeu diversas condutas negligentes da recorrente que culminaram com a concessão indevida de benefícios, o que resultou em dano ao Erário.
7.	Como reconhecido pelo auditor na peça precedente:
6.5. (omissis) 
 (...) 
f) por fim, quanto ao argumento de que ela não detinha conhecimento da concessão dos benefícios fraudulentos, isso só corrobora sua conduta desidiosa e não pode ser utilizado para afastar o débito em discussão. De qualquer modo, não há controvérsia de que, na qualidade de técnica previdenciária, ela tinha presumivelmente a faculdade de acessar o sistema CNIS e verificar inconsistências nas informações dos benefícios irregulares por ela deferidos.  
8.	As presunções de que o Sistema CNIS poderia estar inacessível ou poderia ter sido fraudado, ou que deveria ter ocorrido perícia no sistema, não afastam os atos negligentes praticados pela servidora. A concessão de aposentadoria pressupõe a verificação e análise de dados e documentos que não foram observados pela recorrente, conforme consignado pela própria servidora no processo administrativo disciplinar contido à peça 6, p. 9-10, verbis:
- Questionada quanto as circunstâncias em que os benefícios n° 42/118.275.475-6 da segurada Geceonita de Oliveira e n° 42/118.455.242-5 do segurado José Antônio de Pereira foram concedidos, a interrogada esclareceu:
"Que se trata de benefícios habilitados pela ex-servidora Ivani... que concedeu tais benefícios em circunstâncias em que os segurados se encontravam na Agência aguardando a concessão de seus benefícios, sendo que a ex-servidora Ivani solicitava a colaboração da interrogada para finalizar tais benefícios, dizendo que a documentação estava em ordem e que precisava devolver as CTPSs... que nestes casos, antes de conceder, apenas conferiu os dados do segurado e o tempo de serviço, confiando na análise que a ex-servidora Ivani disse haver feito."
- Questionada quanto as condições em que os benefícios n°42/118.455.139-9 do segurado Lino Antônio Pontieri e n° 42/118.455.045-7 do segurado Osvair Rocha Pereira foram concedidos, a interrogada respondeu:
"Que a concessão se deu na mesma situação já descrita".
- Finalizando o interrogatório, a interrogada acrescentou:
"Que a época dos fatos não tinha conhecimento que a ex-servidora Ivani tinha sua matrícula bloqueada para atuar na fase de concessão. Que se tivesse essa informação acredita que teria agido com mais atenção nos casos em que concedeu benefícios habilitados por ela. Que com certeza não agiria com tanta ingenuidade... que tal situação serviu para a interrogada atuar com mais atenção nos casos em que finaliza processos habilitados por outros servidores. "
9.	A consulta automática ao Sistema CNIS pelo Prisma-Sub, como fez referência o auditor informante ao citar o artigo 210 da IN/INSS 20/2000, ocorreu na fase de habilitação do benefício, realizada pela então servidora Ivani de Fa¿tima Lourenc¿o. No caso concreto, portanto, ao realizar a concessão de aposentadorias a partir de processos habilitados por outra servidora, caberia à recorrente se certificar da regularidade dos dados inseridos no sistema, conferir os documentos que embasavam o pedido de aposentadoria e confirmar as informações por meio de consulta ao Sistema CNIS.
10.	Em seu depoimento no PAD, o beneficiário Osvair Rocha Pereira declarou não ter comparecido na agência da previdência social em que sua aposentadoria foi concedida e que não assinou procuração para terceiros atuarem em seu nome (peça 6, p. 5-6) . A beneficiária Geceonita de Oliveira, por sua vez, admite que não possuía tempo de contribuição suficiente para aposentadoria, além de registrar que não outorgou procuração ou assinou requerimento para aposentadoria (peça 6, p. 9) .
11.	Os elementos dos autos, desse modo, corroboram os fundamentos da decisão condenatória e a própria recorrente reconhece a prática dos atos que concorreram para a concessão irregular de benefícios previdenciários, o que ensejou sua condenação em débito.
12.	Na decisão recorrida foi demonstrada a existência dos pressupostos indispensáveis para responsabilização da servidora no âmbito do TCU: atuação em desacordo com os normativos aplicáveis, como a IN/INSS 20/2000; conduta culposa na modalidade negligência; e nexo de causalidade entre o dano e o comportamento da agente. Não foi observada a ocorrência de excludente de culpabilidade, tal como inexigibilidade de conduta diversa.
13.	Em que pese a razoabilidade da proposta apresentada pelo auditor, não se vislumbra adequado afastar nesta oportunidade a responsabilização da recorrente, uma vez que subsiste os atos irregulares e os débitos solidários.
14.	Com estas considerações, pedindo vênias por divergir da proposta contida na peça precedente, considero que remanesce os fundamentos para o julgamento pela irregularidade das contas da então servidora do INSS.
15.	Nesse espeque, com base nos arts. 32, inciso III, 35, inciso III, da Lei 8.443/1992, propõe-se:
	a) conhecer do recurso de revisão interposto por Rita Aparecida Talpo Volpe e, no mérito, negar-lhe provimento:
b) dar ciência à recorrente, ao Instituto Nacional do Seguro Social, à Procuradoria Geral Federal junto à Advocacia-Geral da União e ao Procurador-chefe daProcuradoria da República no Estado de São Paulo do acórdão que vier a ser proferido."
3.	O Ministério Público junto ao TCU manifestou-se de acordo com o corpo diretivo da Secretaria de Recursos. 
	É o relatório.

Joanes Souza Costa (227805-E/OAB-SP), Francisco Lúcio França (103.660/OAB-SP), Alexandre Oliveira Maciel (187.030/OAB-SP), Ariel de Castro Alves (177.955/OAB-SP) e outros, representando Rita Aparecida Talpo Volpe.

Procurador Júlio Marcelo de Oliveira.

TOMADA DE CONTAS ESPECIAL. FRAUDE NA CONCESSÃO DE BENEFÍCIOS PREVIDENCIÁRIOS. CITAÇÃO. REVELIA. CONTAS IRREGULARES. DÉBITO. SOLICITAÇÃO PARA O ARRESTO DE BENS. PRESCRIÇÃO DA PRETENSÃO PUNITIVA DO TCU. CORREÇÃO DE ERRO MATERIAL. RECURSO DE RECONSIDERAÇÃO. CONHECIMENTO. NÃO PROVIMENTO. RECURSO DE REVISÃO. CONHECIMENTO. IMPROCEDÊNCIA DA AÇÃO JUDICIAL DE RESSARCIMENTO AO ERÁRIO SOBRE OS MESMOS FATOS. SEPARAÇÃO DE INSTÂNCIAS. SUFICIÊNCIA DE DOCUMENTOS EM QUE SE FUNDAMENTA O ACÓRDÃO RECORRIDO. NEGATIVA DE PROVIMENTO.

TOMADA DE CONTAS ESPECIAL (TCE)

Secretaria de Recursos (Serur); Secretaria de Controle Externo de Tomada de Contas Especial (SecexTCE).

Preliminarmente, insta destacar que o presente recurso atende aos requisitos de admissibilidade previstos pelos artigos 32, inciso III, e 35, inciso III, da Lei 8.443/1992, razão pela qual deve ser conhecido.
2.	Examina-se, nesta oportunidade, recurso de revisão interposto pela Sra. Rita Aparecida Talpo Volpe contra o Acórdão 2041/2019-TCU-Plenário (Rel. Ministro-Substituto André Luís de Carvalho) , mantido pelo Acórdão 2620/2020-TCU-Plenário (Rel. Ministro Vital do Rego) , que julgou recurso de reconsideração.
3.	Esses julgados versaram sobre tomada de contas especial instaurada pelo Instituto Nacional do Seguro Social (INSS) em desfavor das Sras. Ivani de Fátima Lourenço e Rita Aparecida Talpo Volpe, na condição de servidoras lotadas na Agência da Previdência Social Brigadeiro - Gerência Executiva em São Paulo/SP do INSS -, em razão da concessão irregular de benefícios previdenciários a três segurados (Srs. Geceonita de Oliveira Ciarleglio, José Antônio de Pereira e Osvair da Rocha Pereira) . Observou-se, nos três casos, que os benefícios só foram possíveis após o cômputo de vínculos empregatícios, períodos de serviço e valores salariais e de contribuição fictícios.
4.	Do que ressai dos autos, o prejuízo causado ao Erário alcançou o valor histórico de R$ 153.934,19. Por meio de processo administrativo disciplinar, a Sra. Ivani de Fátima Lourenço foi demitida do serviço público. À recorrente, aplicou-se a pena de suspensão de dez dias, mas a pena foi declarada extinta pela prescrição. 
5.	No âmbito deste Tribunal, a recorrente e a Sra. Ivani de Fátima Lourenço tiveram suas contas julgadas irregulares, com imputação de débito solidário. Não houve aplicação de multa, nem inabilitação para o exercício de cargo em comissão ou função de confiança no âmbito da Administração Pública Federal porque foi reconhecida a prescrição com fundamento no art. 205 do Código Civil (Acórdão 1441/2016-TCU-Plenário) . Na decisão recorrida, foi solicitado o arresto dos bens das responsáveis. 
6.	É contra essa decisão que se insurge a Sra. Rita Aparecida Talpo Volpe. Nesse intuito, argumenta que: i) a sentença de improcedência da ação de ressarcimento ao Erário, movida pelo INSS contra a recorrente, sobre os mesmos fatos tratados nestes autos impõe a revisão do julgado para afastar a condenação em débito, além de evidenciar a insuficiência dos documentos que lastrearam a decisão recorrida; ii) não houve a individualização das condutas; iii) foi prejudicada por uma ex-colega de trabalho, que foi a verdadeira fraudadora, demitida posteriormente; e iv) não tem condições financeiras de pagar o débito, não atuou com má-fé, nem auferiu os valores dos benefícios previdenciários.
7.	O sr. auditor analisou essas questões e propôs a rejeição delas. Contudo, entendeu que o recurso deva ser provido, dado que não foram juntados aos autos os comprovantes da consulta ao Sistema CNIS que apontem as inconsistências dos vínculos e dos tempos de serviço/contribuição. Esses elementos seriam, no entender dele, indispensáveis para a inequívoca responsabilização da recorrente com relação a todas as parcelas de débitos a ela imputados.
8.	O diretor e o secretário da unidade técnica divergiram. Para eles, a condenação não se limitou à falta de consulta ao Sistema CNIS para validar os vínculos empregatícios e os salários supostamente recebidos pelos beneficiários. Abrangeu diversas condutas negligentes da recorrente que culminaram com a concessão indevida de benefícios, o que resultou em dano ao Erário. Assim, propõem a negativa de provimento do recurso. 
9.	O Ministério Público junto ao TCU (MPTCU) manifestou-se de acordo com os dirigentes da Secretaria de Recursos. 
10.	Assiste razão aos pareceres apresentados pelo diretor e pelo secretário da Serur, bem como pelo MPTCU, cujos fundamentos incorporo como razões de decidir, sem prejuízo das considerações que passo a fazer. 
11.	A concessão de benefícios previdenciários indevidos contou com a participação de duas servidoras do INSS, as sras. Ivani de Fátima Lourenço e Rita Aparecida Talpo Volpe. Aquela (Sra. Ivani) teve participação de maior importância nas irregularidades, pois a ela competia a habilitação dos benefícios (etapa inicial do processo) , cadastrando informações inverídicas, como vínculos trabalhistas inexistentes ou com tempo de serviço majorado, assim como remunerações diversas das efetivamente percebidas pelos beneficiários. Esta (Sra. Rita) era responsável pela concessão dos benefícios, quando deveria verificar o atendimento das condições exigidas na legislação e a documentação apresentada pelos segurados, bem como cruzar essas informações com aquelas constantes nas bases de dados da autarquia.
12.	Os depoimentos prestados à Comissão do Processo Administrativo Disciplinar (PAD) e à Polícia Federal (PF) dão conta da gravidade das irregularidades. Pelo que foi apurado, os segurados eram procurados por supostos funcionários públicos, que prometiam facilitar a concessão de benefícios previdenciários, a exemplo de aposentadorias, apesar de os postulantes sabidamente não terem direito ao recebimento de qualquer quantia (por exemplo, a Sra. Geceonita de Oliveira reconheceu à PF que, quando entregou seus documentos ao intermediário, tinha ciência de que não possuía tempo de serviços e de contribuição suficiente para se aposentar) . Em troca, era acertado o pagamento de "honorários" pelos serviços prestados, desembolso normalmente realizado após o deferimento do pleito pelo INSS. 
13.	Depoimentos dos segurados indicam que eles não assinavam requerimentos, não outorgavam procurações, nem compareciam à agência do INSS para requerer os benefícios. Tais circunstâncias não impediam a inserção de vínculos empregatícios ou salários de contribuição forjados, tampouco a aceitação e a validação, por parte da recorrente, dessas informações. Não se tinha o cuidado de checar a veracidade dos dados com os registros contidos nas carteiras de trabalho dos segurados ou no CNIS.
14.	Se a recorrente tivesse exercido sua atividade funcional com zelo, seria capaz, por exemplo, de identificar que, no processo da segurada Geceonita de Oliveira Ciarleglio, foram inseridos vínculos que, apesar de constarem no CNIS, tiveram seu período majorado; e que havia menção a empregos inexistentes e a valores de salário e de contribuição fictícios. No caso do segurado Osvair Rocha Pereira, o benefício foi formatado com vínculos que não constavam no CNIS, apesar das consultas ao referido sistema fazerem parte do processo concessório. 
15.	 Neste ponto, assiste razão ao sr. auditor quando afirma que os comprovantes da consulta ao Sistema CNIS não foram juntados aos presentes autos da TCE. Contudo, alguns estão juntados em processo apenso ao PAD (caso da consulta referente ao segurado Osvair Rocha Pereira) . Independentemente disso, os depoimentos prestados à comissão de PAD comprovam que a recorrente tinha ciência do dever de consultar o CNIS antes da concessão dos benefícios - situação reconhecida por ela na peça 6, p. 9. Conforme esclareceu a chefe da recorrente, o acesso ao referido sistema era franqueado a todos os servidores lotados na agência.
16.	Em paralelo, na linha defendida pelos dirigentes da Serur, a recorrente foi citada - e posteriormente condenada - em razão da seguinte conduta: 
"na condição de servidora do INSS e responsável pela formatação e concessão de benefícios previdenciários, a Sra. Rita Aparecida Talpo Volpe promoveu a concessão de aposentadorias aos Srs. Geceonita de Oliveira Ciarleglio, José Antônio de Pereira e Osvair da Rocha Pereira que não atendiam à exigências de tempo mínimo para tal benefício, com a ocorrência de inclusão de vínculos empregatícios e períodos de serviço/contribuição inexistentes, sem suporte em documentos ou consultas idôneos, resultando em concessões que geraram pagamentos irregulares de benefício, em prejuízo ao Erário federal, sem que se indicasse qualquer situação que justificasse a adoção de tal conduta, em vez de promover a devida verificação do atendimento das condições para tais concessões, com base na documentação apresentada pelos segurados e/ou em consultas que validassem as informações disponibilizadas nos documentos em apreço;" (Destaques acrescidos) 
17.	Como se percebe, a condenação da recorrente não se limitou à falta de consulta ao Sistema CNIS, mas, sim, à conduta negligente de não validar os vínculos empregatícios e os salários supostamente recebidos pelos beneficiários. A irregularidade poderia ser constatada de diversas formas. Sem intenção de esgotar o assunto, menciono que a recorrente poderia ter identificado as fraudes se tivesse examinado a identidade do requerente (pessoa diversa do segurado) , a ausência de procuração ou os documentos apresentados para justificar a solicitação. 
18.	Pelo exposto, ao contrário do que alega a recorrente, os documentos existentes nos autos são suficientes para manter a condenação. Reafirmo que as condutas estão individualizadas, não havendo vícios no julgamento anterior. 
19.	Além de instaurar a TCE, o INSS ajuizou ação de ressarcimento ao Erário em face da recorrente (processo 5006976-19.2018.4.03.6100) , em razão da concessão irregular dos mesmos benefícios tratados nestes autos. Em sentença proferida pelo Juízo da 4ª Vara Cível Federal de São Paulo, o magistrado de 1º grau julgou improcedente a ação, sob o fundamento de que a ação danosa foi praticada pela ex-servidora Ivani de Fátima Lourenço, responsável pela habilitação e pela inclusão de informações inverídicas; e que, apesar de infringir deveres funcionais, não há comprovação de que a Sra. Rita Aparecida Talpo Volpe tenha atuado com má-fé, tampouco foi demonstrado conluio entre essas jurisdicionadas. Interposta apelação, o processo encontra-se pendente de julgamento no Tribunal Regional Federal da 3ª Região desde janeiro de 2021. 
20.	 Sobre a questão, devo reafirmar que o princípio da independência das instâncias é consagrado pela jurisprudência desta Corte de Contas, de modo que os trabalhos desenvolvidos em várias instâncias sobre o mesmo fato correm de forma independente, o que pode desencadear eventualmente decisões conflitantes. 
21.	A questão de fundo envolve o nexo de causalidade entre a conduta da recorrente e o dano perpetrado. Enquanto o magistrado entendeu inexistir a relação de causa e efeito, com as vênias de estilo, entendo que a decisão do Tribunal deva ser mantida. Apesar de ser mais grave a conduta praticada pela ex-servidora Ivani de Fátima Lourenço, a recorrente foi a responsável por formatar e por conceder indevidamente os benefícios previdenciários. Sem a conduta desta jurisdicionada, não haveria o desembolso de quaisquer valores. 
22.	Sua função era de muita importância, pois a ela competia validar as informações cadastradas por outra servidora, checando a regularidade do requerimento, dos vínculos empregatícios informados, dos salários e das contribuições pagas. Com essas atribuições, esperava-se que a recorrente fosse mais diligente na análise dos pleitos. Ou seja, por expressa previsão legal (art. 16, § 2°, da Lei 8.443/1992) , a responsabilidade da recorrente é solidária pelo ato praticado, consistente na concessão de benefícios previdenciários irregulares. 
23.	 Mais uma vez invocando as vênias, creio que o grau de participação de cada agente deve ser melhor avaliado na dosimetria das sanções (corolário do princípio constitucional da individualização das penas) , que não se confunde com o dever de reparar um dano. Essa seria a razão pela qual a comissão do processo administrativo disciplinar recomendou a aplicação de punições distintas às Sras. Ivani de Fátima Lourenço (demissão) e Rita Aparecida Talpo Volpe (suspensão) . 
24.	Por essa razão, mantenho a deliberação do Tribunal. 
25.	As precárias condições financeiras, mesmo que demonstradas, não consistem em razão legítima para deixar de mover o processo de ressarcimento dos cofres públicos. Em igual sentido, a jurisprudência do TCU é pacífica no sentido de não ser necessário que haja má-fé ou locupletamento do agente para fins de responsabilização perante a Corte de Contas federal. Basta a identificação de conduta culposa (stricto sensu) dos responsáveis pela irregularidade que ocasionou o dano ao Erário - pressuposto atendido no caso concreto. 
26.	Ante o exposto, VOTO no sentido de que o Tribunal adote a deliberação que ora submeto à deliberação deste Plenário.
TCU, Sala das Sessões, em 13 de dezembro de 2022.
BENJAMIN ZYMLER 
Relator